【裁判字號】    97,訴,2835
【裁判日期】    980507
【裁判案由】    妨害自由
【裁判全文】
臺灣板橋地方法院刑事判決              97年度訴字第2835號
公  訴  人  臺灣板橋地方法院檢察署檢察官
被      告  丙○○
上列被告因妨害自由案件，經檢察官提起公訴（96年度偵字第14
464 號），本院判決如下：
    主  文
丙○○共同犯剝奪他人行動自由罪，處有期徒刑拾月，減為有期
徒刑伍月，如易科罰金，以新臺幣壹仟元折算壹日。
    事  實
一、丙○○介紹綽號「八卦」之乙○○（業經臺灣板橋地方法院
    檢察署檢察官以96年度偵緝字第1411號不起訴處分確定）將
    筆記型電腦1 台交予從事電腦維修工作之甲○○維修，嗣因
    故發生爭執，丙○○竟與真實姓名年籍均不詳綽號「阿全」
    、「TK」及10至20名不詳姓名年籍之成年男子等人，共同基
    於妨害自由之犯意聯絡，於民國95年6 月30日晚上10時許，
    先由丙○○夥同上開7 、8 名真實姓名年籍均不詳之成年男
    子，前往臺北縣板橋市○○○路○ 段7 巷22弄11號丁○○店
    內，詢問甲○○之去向，經丁○○告知甲○○在其店內後，
    丙○○即與上開數名男子進入店內，由丙○○向甲○○恫稱
    ：「一定要跟我走去跟我們老大講，否則事情會很大條」等
    語，強令甲○○配合隨同其等離開前往處理上開電腦維修糾
    紛，使甲○○心生畏懼，遂央請丁○○與其一同騎乘機車前
    往，丙○○即與上開7 、8 名不詳姓名年籍之成年男子，分
    別騎乘3 、4 輛機車，以前、後、左、右圍住之方式，強行
    將甲○○、丁○○押往臺北縣板橋市○○○路湳興里活動中
    心，以此方法剝奪其2 人之行動自由。俟丙○○等人騎乘機
    車到達上開目的地，而與同有剝奪他人行動自由犯意聯絡綽
    號「阿全」、「TK」及10至20名不詳姓名年籍之成年男子等
    人會合後，旋由其中1 名不詳姓名年籍之成年男子喝令甲○○跪下、另1 人要求甲○○將身上皮夾取出，查看其內有無
    現金及提款卡，另1 人即拿出不具殺傷力之玩具手槍1 支（
    未扣案），瞄準甲○○並拉開滑套，另1 人則對甲○○恫稱
    ：「拿出新臺幣（下同）20萬元，否則把你押到土城山上埋
    掉」等語，復由綽號「TK」之成年男子對丁○○恫稱：「之
    前被押的人不配合，有將那人丟進水溝」等語，另1 人則毆
    打甲○○（傷害部分未據告訴），嗣因甲○○未攜帶現金及
    無存款可供提領，遂由丁○○撥打行動電話予甲○○之女友
    楊毓婷，詢問其有無現金並伺機叫楊毓婷報警處理，期間在
    場之人對丁○○恫稱：「今天這件事情如果沒拿錢出來，甲○○就會被押到山上」等語，使丁○○心生畏懼，復由其中
    4 名不詳姓名年籍之成年男子承前妨害自由之犯意聯絡，共
    同騎乘機車將丁○○押往臺北縣板橋市○○○路○ 段好樂迪
    KTV 旁之7-11便利商店，迫令丁○○自該便利商店內之中國
    信託商業銀行（下稱中國信託銀行）自動提款機提領現金2
    萬元，於95年7 月1 日凌晨1 時許，上開4 名不詳姓名年籍
    之成年男子又將丁○○押回上開湳興里活動中心，並將2 萬
    元交付綽號「阿全」、「TK」等人後，甲○○、丁○○始得
    恢復行動自由。
二、案經甲○○、丁○○訴請臺灣板橋地方法院檢察署檢察官偵
    查起訴。
    理  由
壹、證據能力部分：
一、按被告以外之人於審判外之言詞或書面陳述，除法律有規定
    者外，不得作為證據；又未經證人、鑑定人依法應具結而未
    具結者，其證言或鑑定意見，不得作為證據；刑事訴訟法第
    第159 條、第158 之3 條分定有明文。查告訴人甲○○、丁○○於95年11月24日之偵查筆錄，雖係於偵查中向檢察官所
    為之陳述，但並未經具結，是揆諸上開規定，告訴人甲○○
    、丁○○於95年11月24日之偵查筆錄應認均無證據能力。
二、按被告以外之人於審判外之陳述，雖不符合同法第159 條之
    1 至第159 條之4 之規定，但經當事人於審判程序同意作為
    證據，法院審酌該言詞陳述或書面陳述作成時之情況，認為
    適當者，亦得為證據。當事人、代理人或辯護人於法院調查
    證據時，知有第159 條第1 項不得為證據之情形，而未於言
    詞辯論終結前聲明異議者，視為有前項之同意，刑事訴訟法
    第159 條第1 項及第159 條之5 分別定有明文。查本判決下
    列所引用之各該被告以外之人於審判外之陳述，雖屬傳聞證
    據，惟檢察官、被告於本院準備程序及審判期日中均表示無
    意見而不予爭執，且迄至言詞辯論終結前亦未再聲明異議，
    本院審酌上開證據資料製作時之情況，尚無違法不當之瑕疵
    ，亦認為以之作為證據應屬適當，依刑事訴訟法第159 條之
    5 規定，認前揭證據資料均有證據能力，合先敘明。
貳、實體部分：
一、訊據被告丙○○矢口否認有上揭犯行，並辯稱：伊介紹乙○○（綽號八卦）與甲○○電腦買賣，伊不清楚他們2 人的交
    易過程，1 個月後，乙○○帶朋友到伊家找伊，問伊賣電腦
    的錢要如何處理，不然就要把電腦交出來，伊把電腦拿回來
    後，乙○○的友人發現電腦壞掉了，他們叫伊帶他們一起去
    找甲○○，伊就帶他們去丁○○的店裡，乙○○的朋友一群
    人就在丁○○的店門口吆喝，要求甲○○出面處理，甲○○
    跟丁○○就共騎1 台機車跟我們到湳興里活動中心，到活動
    中心後，是乙○○的朋友出言恐嚇甲○○，後來丁○○就跟
    乙○○的朋友一起去領錢，當時伊被乙○○的朋友押在旁邊
    ，整件事情伊也是被害人，綽號「阿全」、「TK」及在場數
    10名不詳姓名年籍之成年男子伊都不認識，伊也沒有和他們
    一起強押、恐嚇、剝奪甲○○、丁○○之行動自由云云。
二、經查：
(一)上揭事實，業據證人即告訴人甲○○於檢察事務官訊問時供
    稱：伊從事電腦維修工作，被告於95年6 月9 日拿1 台筆記
    型電腦給伊維修，當天晚上伊打電話跟被告說電腦無法維修
    要送回去，被告叫伊把電腦丟掉，後來伊把電腦丟在倉庫，
    被告在95年6 月30日晚上7 點打電話叫伊把電腦還他，當時
    伊在丁○○公司幫他灌軟體，丁○○就叫綽號「大胖」（即
    羅基宏）的員工把電腦拿去給被告，後來在晚上10點，被告
    帶7 、8 個人去丁○○店內，要伊及丁○○到南雅南路活動
    中心，在活動中心那約有20個人，其中1 名綽號「TK」的人
    ，要伊拿20萬來解決，還搜刮伊的皮夾，並把丁○○拉到旁
    邊威脅伊，如果不拿出20萬，要把伊拉到山上活埋，並且毆
    打伊，丁○○有打電話給伊女友楊毓婷，請她報警，後埔派
    出所員警也有來現場，要我們解散等語（見95年度他字第69
    35號卷第3 頁），於偵查中具結證稱：被告跟伊說他的朋友
    請伊幫忙修電腦，後來電腦不能修，被告叫伊把電腦丟掉，
    但伊覺得不能丟，3 個星期後，被告叫伊把電腦還他，案發
    當天晚上，伊在丁○○公司幫他灌軟體，董雄維就請羅基宏
    把電腦拿給被告，大約晚上10點左右，被告帶人來丁○○店
    裡，被告不客氣的跟伊說如果不跟他們走的話後果很難看，
    後來伊和丁○○到了湳興里活動中心，就有人在那裡罵三字
    經，還叫伊跪下，其中1 人就說「叫你將電腦拿過來，害我
    們等那麼久」，其中1 人說「讓我們等那麼久，看你怎麼賠
    償我」，接著就有1 人拿出1 支槍瞄準伊要射伊，伊和丁○○一起坐在那裡，然後有1 個人把伊的錢包拿走，問伊有沒
    有錢，其中1 人說要拿出20萬，不然要把伊押到土城的山上
    埋掉，伊被他們一群人圍住，他們說如果不拿出現金就不准
    離開，還有人動手打伊，那些人全部加起來大約有10到20個
    人，那些人伊都不認識也從來沒見過，被告只是待在那群人
    裡面，但是那些人都是被告帶來的，伊總共損失2 萬元，因
    為是從丁○○的戶頭領2 萬元，伊事後有拿2 萬元給他等語
    （見95年度他字第6935號卷第7 至11頁），於本院審理時亦
    具結證稱：當初被告打電話給伊，說他綽號「八卦」的朋友
    要修理電腦，「八卦」有把電腦交給伊修理，後來伊跟被告
    說電腦無法修理，被告叫伊把電腦丟掉，那時伊沒有丟，案
    發當天，被告打電話給伊，問伊電腦還在不在，當時伊在丁○○店裡幫他修理電腦，伊就請丁○○的員工「大胖」（即
    羅基宏）幫伊把電腦拿去給被告，過沒多久，被告帶7 、8
    個人來丁○○店裡找伊，被告跟伊說他們老大叫伊到土地公
    廟，說伊過去保證不會動伊，旁邊有6 、7 個人口氣很兇惡
    ，叫伊一定要去，否則事情無法解決，還說一定要跟他們老
    大說，不然事情會很大條，伊只好請丁○○騎機車載伊過去
    ，他們騎了4 台機車前後左右把伊包在中間，伊到土地公廟
    時有人叫伊跪下，把伊押到旁邊，搜伊的身，把伊的皮夾拿
    走，他們老大說電腦送修時原本是好的，是伊把電腦弄壞，
    而且還讓那麼多人等伊1 個人，所以叫伊拿20萬來擺平此事
    ，當時被告站在老大旁邊，伊說伊身上沒錢，他們老大說被
    告有跟他說只要伊跟丁○○開口，一定拿得到錢，他們老大
    及現場的人伊都不認識，伊只認識被告，當時送修電腦的人
    也在那裡，但他站在旁邊沒講話，其中有人說要把伊拖到山
    上埋掉，有人拿出1 把槍準備要對伊開槍，另1 人出拳往伊
    臉上打下去，後來丁○○跟綽號「TK」的人在談判，「TK」
    跟丁○○說被告跟他們說我們身上一定有錢，只是不拿出來
    ，之後好像有3 、4 個人押丁○○去提款機領錢，丁○○在
    籌錢時有打電話給伊女友，並偷偷叫她報案，領錢回來時丁○○說他只剩2 萬元，伊就把2 萬元交給被告的老大，那時
    警察剛好也到現場，說有民眾報案，叫我們離開，因為那時
    錢已經交給老大了，我們就各走各的，伊認為被告和那群人
    是同夥的，因為之前被告曾說要設計丁○○，而且被告有跟
    他們老大說可以從伊這邊拿到錢等語（見本院卷第10 0頁反
    面、101 、102 頁），核與證人即告訴人丁○○於檢察事務
    官訊問時及偵查中具結證稱：被告曾經拿1 台電腦給甲○○
    修理，甲○○認為不能修理就把電腦退還給被告，案發當天
    被告到伊店裡找甲○○，被告叫甲○○一定要跟他走，不然
    事情會很大條，當時氣氛不對，甲○○拜託伊騎車載他去，
    對方有6 個人，騎了3 台機車，我們被押往南雅南路湳興里
    活動中心，我們被押走時，伊的員工羅基宏也有看到，到了
    活動中心，那些人說伊不是當事人，要伊坐在旁邊，接著就
    像甲○○說的情形，有人拿槍出來還拉滑套，其他的人表示
    那個持槍的人現在被通緝，甲○○如果不聽話，就要開槍，
    還有人說之前有個人受不了虐待，跳到旁邊的大水溝，被告
    及被告的友人都有說今天這件事如果沒拿錢出來，就會被押
    到山上，叫伊去調錢，在談20萬元的事時，被告也有在場，
    還居中協調，伊利用他們不注意時打電話給甲○○的女友楊
    毓婷請她報警，之後甲○○私下問伊能否幫他，伊帶的提款
    卡裡還有2 萬元，對方就叫2 台機車共4 個人押伊去南雅南
    路1 段好樂迪KTV 旁之7-11便利商店內的中國信託銀行提款
    機領錢，伊的帳號是板信商業銀行，共領了2 萬元，領完錢
    後他們又帶伊回去現場，後來警察就來了，因為對方人很多
    ，伊不敢向警察求救，加上伊本身開店，也怕對方會再來找
    麻煩等語（見95年度他字第6935號卷第3 、4 、7 至11頁）
    ，互核證人甲○○、丁○○上開證詞，對於渠等先後如何遭
    被告及不詳姓名年籍之成年男子等人強行帶往上開湳興里活
    動中心、以言語及持玩具手槍恫嚇、強行押往提款機取款、
    限制行動自由之過程等各節，均能具體描述，並無齟齬之處
    ，並有告訴人丁○○所有板信商業銀行帳號00000000000000
    號存摺封面及內頁影本1 紙在卷可稽（見95年度他字第6935
    號卷第42頁），足見證人甲○○、丁○○上開證詞應非子虛
    ，且無誣陷之情，應堪採信。
(二)再參以證人即告訴人丁○○之員工羅基宏於偵查中具結證稱
    ：伊是丁○○公司的員工，案發當天晚上突然來了4 、5 個
    人把甲○○帶走，當時伊只有聽到斷斷續續的對話，伊覺得
    在那種情形下，不管是誰都會乖乖的跟他們走，意思就是要
    甲○○跟他們走，否則會很難看等語（見95年度他字第6935
    號卷第7 、8 、9 頁），證人即告訴人甲○○之女友楊毓婷
    於偵查中具結證稱：案發當天丁○○打電話給伊，第1 句話
    問伊有沒有錢，伊說伊沒有錢，他就說甲○○發生事情需要
    錢，接著就要伊報警，伊就用伊的手機打110 報案等語（見
    95年度他字第6935號卷第10、11頁），衡之常情，告訴人丁○○若非遭被告控制其行動自由，又何須伺機通知楊毓婷報
    警處理？益見證人丁○○、甲○○證述遭被告及不詳姓名年
    籍之成年男子等人剝奪行動自由、並以上開言語恐嚇等情，
    應屬真實，被告上開所辯，顯係事後卸責之詞，不足採信。
(三)被告雖一再否認有剝奪告訴人甲○○、丁○○之行動自由，
    辯稱：伊不認識綽號「阿全」、「TK」之成年男子，伊當時
    被押在旁邊，伊也是受害人云云。然按共同正犯共同實施犯
    罪行為，在合同意思範圍內，相互利用他人之行為，以達其
    犯罪之目的，原不必每一階段均參與，只須分擔犯罪行為之
    一部，即應對於全部所發生之結果共同負責；又共同正犯之
    意思聯絡，不限於事前有所謀議，於行為當時，基於相互之
    認識，以共同犯罪之意思參與者，亦無礙於共同正犯之成立
    ，且其表示之方法，亦不以明示通謀為必要，即相互間有默
    示之合致，亦無不可（最高法院73年臺上字第2364號判例意
    旨、91年度臺上字第5849號判決意旨參照）。被告雖以前揭
    情詞置辯，然上開7 、8 名不詳姓名年籍之成年男子係由被
    告帶往告訴人丁○○店裡找甲○○，並一同前往湳興里活動
    中心，業據被告供承在卷，又綽號「阿全」、「TK」及10至
    20名不詳姓名年籍之成年男子，於湳興里活動中心限制告訴
    人甲○○、丁○○行動自由、出言恐嚇等行徑，被告全有見
    聞，並在旁助勢、居中協調給付之金額，亦據證人丁○○證
    述在卷，從甲○○、丁○○遭綽號「阿全」、「TK」及10至
    20名不詳姓名年籍之成年男子等人妨害自由、恐嚇、強制之
    整個犯罪過程以觀，被告均有提供相當之助力，顯然與綽號
    「阿全」、「TK」及10至20名不詳姓名年籍之成年男子有共
    同之犯意聯絡與行為分擔，益徵被告所辯，與事實不符，委
    不足採。
(四)另證人即被告友人乙○○於本院審理時具結證稱：被告介紹
    他的朋友幫伊修理電腦，伊不知道被告朋友的名字，被告說
    要把電腦丟掉，後來被告打電話給他的朋友把電腦找回來，
    伊到土地公廟拿到電腦就走了，伊沒有和被告一起去找修理
    電腦的人，伊也不知道有人恐嚇甲○○、丁○○等語（見本
    院卷第51至54頁），是證人乙○○上開證言，不足為有利被
    告之認定。
(五)綜上所述，足認被告上開所辯，均屬事後避重就輕推諉卸責
    之詞，殊難採信，本案事證明確，被告犯行堪予認定，應予
    依法論科。
三、按刑法第302 條第1 項之妨害自由罪，原以強暴、脅迫為構
    成要件，其因而致普通傷害，乃強暴、脅迫當然之結果，除
    另有傷害故意外，仍祇成立該條項之罪，無同法第277 條第
    1 項之適用；又刑法第302 條第1 項之罪，與同法第304 條
    第1 項及同法第305 條之罪，所保護之法益均為被害人之自
    由。剝奪人之行動自由罪，不外以強暴脅迫為手段，且較他
    罪為重，縱其目的在行無義務之事或妨害他人行使權利或恐
    嚇他人，仍應逕依刑法第302 條第1 項論處，無適用同法第
    304 條、第305 條之餘地（最高法院30年上字第3701號、76
    年度臺上字第3511號判決要旨參照）。查被告為妨害告訴人
    甲○○、丁○○自由之犯行後，刑法及刑法施行法業於94年
    2 月2 日經修正公布，並於95年7 月1 日施行，然因行為雖
    開始於刑法施行前之95年6 月30日晚上10時許，然行為終了
    時之95年7 月1 凌晨1 時許已屬修正刑法施行後，因妨害自
    由罪係繼續犯，故無庸為新舊法之比較。是核被告所為，係
    犯刑法第302 條第1 項以非法方法剝奪他人行動自由罪；揆
    諸首開說明，其恐嚇、強制等犯行，均應為剝奪行動自由罪
    所包括評價，故均毋庸再予論罪。被告與綽號「阿全」、「
    TK」及10至20名不詳姓名年籍之成年男子就上開犯行，彼此
    間有犯意聯絡及行為分擔，應論以共同正犯。被告以一行為
    同時限制告訴人2 人之行動自由，為同種想像競合犯，應依
    刑法第55條前段規定，從一情節較重者處斷。爰審酌被告不
    採平和手段解決彼此爭議，徒藉非理性途徑，表徵對他方不
    滿之情緒，而橫施不法行為，恫嚇暨妨害告訴人2 人之行動
    自由，造成告訴人等心理恐懼，其犯行不宜輕宥，且其前已
    因妨害自由案件經本院判處有期徒刑3 月，緩刑3 年確定，
    有臺灣高等法院被告前案紀錄表可佐，素行非佳，竟不思戒
    惕於緩刑期間再犯本案，兼衡其犯罪動機、手段、對告訴人
    等所生危害程度、犯後否認犯行之態度等一切情狀，量處如
    主文所示之刑；又本件被告犯罪行為之時間，係在96年4 月
    24日以前，合於中華民國96年罪犯減刑條例第2 條第1 項第
    3 款、第7 條之規定，故應減其刑期2 分之1 ，並諭知易科
    罰金之折算標準，以示懲儆。
據上論斷，應依刑事訴訟法第299 條第1 項前段，刑法第28條、
第302 條第1 項、第55條、第41條第1 項前段，刑法施行法第1
條之1 ，中華民國96年罪犯減刑條例第2 條第1 項第3 款、第7
條、第9 條，判決如主文。
本案經檢察官鄭潔如到庭執行職務。
中    華    民    國    98    年    5    月     7    日
                  刑事第十五庭  審判長法  官  李君豪
                                      法  官  何燕蓉
                                      法  官  錢衍蓁
上列正本證明與原本無異。
如不服本判決，應於判決送達後10日內敘明上訴理由，向本院提
出上訴狀 (應附繕本) ，上訴於臺灣高等法院。其未敘述上訴理
由者，應於上訴期間屆滿後20日內向本院補提理由書「切勿逕送
上級法院」。
                                      書記官  劉靜慧
中    華    民    國    98    年    5     月    7     日
附錄本案論罪科刑法條全文：
中華民國刑法第302條
（剝奪他人行動自由罪）
私行拘禁或以其他非法方法，剝奪人之行動自由者，處5年以下
有期徒刑、拘役或3百元以下罰金。
因而致人於死者，處無期徒刑或7年以上有期徒刑，致重傷者，
處3年以上10年以下有期徒刑。
第 1 項之未遂犯罰之。


司法院資訊處製作；財團法人民間司法改革基金會備份。
